臺灣臺北地方法院刑事判決　　　　　　　　　　　　九十二年度訴字第一０六四號
　　公　訴　人　臺灣臺北地方法院檢察署檢察官
　　被　　　告　甲○○
　　　　　　　　丁○○
　　右　一　人
　　選任辯護人　李玉海律師
右列被告因誣告等案件，經檢察官提起公訴（九十年度偵字第一二五四四號、第一九
五一九號），本院判決如左：
    主      文
丁○○意圖為自己不法之所有，以詐術使人將本人之物交付，處有期徒刑壹年陸月。
甲○○公訴不受理。
    事      實
一、丁○○建築師係慶元建築師事務所負責人，民國八十七年間，因乙○○曾委託甲○○（已死亡，經本院另為不受理判決）處理乙○○兒子周建志所有座落於台北
    巿松江路九十五之一號一樓有關停車位以繳納變更使用之事情，而丁○○於八十
    八年初曾受甲○○委託調閱周建志所有前開房屋一樓有關停車空間變更使用相關
    建築法令及圖說，並提供法規分析，因而得知乙○○想將前開周建志所有前開房
    屋一樓內一五八‧四八平方公尺之停車場全部以繳納代金方式變更為一般店鋪使
    用，乙○○因甲○○無法將周建志所有前開房屋一樓有關停車空間變更使用，乙○○遂以其子周建志之名義於八十九年五月二十七日與丁○○訂立變更使用委任
    契約書，其約定內容為「茲為座落松江路九五—一號謹委任受任人（即丁○○）
    變更使用（建築總樓第地板面積約一五八‧四八㎡）‧‧‧第二條：受任人應盡
    善良管理人之注意，處理委任事務。其酬金給付辦法如下：一、委任酬金共計新
    台幣參拾萬元整‧‧‧」，隨後乙○○交付新台幣（下同）三十萬元酬金之一半
    十五萬元後，嗣後丁○○竟意圖為自己不法所有，明知辦理停車空間變更使用，
    僅需依法令向台北市政府工務局提出申請辦理，並不需要向承辦人員支付交際費
    ，於八十九年八月間某日向乙○○誆稱：「該案已辦妥，只要交際費付了，馬上
    就可發照」等語，向乙○○索取二百八十萬元活動費，乙○○聞訊後誤以為辦理
    停車空間變更使用需向承辦人員支付相當費用才可辦理，為避免申辦過程遭受相
    關承辦人員刁難，因金額過高，乃與丁○○商議可否酌減金額，丁○○同意減至
    二百三十萬元，乙○○乃於八十九年九月十三日於台北巿南京東路二段一三八巷
    十三號三樓乙○○自宅交付總面額二百三十萬元之支票二紙（二紙支票之票號、
    發票人、付款人、發票日、支票帳戶帳號、票面金額均如附表所示）親交丁○○
    點收，隨後均遭丁○○兌領還債，迄九十年二月，丁○○仍未按乙○○原委託內
    容辦妥變更使用，乙○○始知受騙。
二、案經告訴人乙○○訴請法務部調查局台北市調查處報請台灣台北地方法院檢察署
    檢察官偵查起訴。
    理  由
壹、有罪部分：
一、訊據被告丁○○除坦承於八十九年五月二十七日受告訴人乙○○委託辦理座落台
    北市○○路九五之一號一樓建築物變更使用，並收受告訴人給付之十五萬元定金
    ，之後並收取告訴人所交付總計二百三十萬元之支票二紙外，惟矢口否認有何詐
    欺犯行，辯稱：伊當時除與乙○○簽立一份服務費為三十萬元之委辦契約書外，
    並口頭約定，辦妥變更登記後乙○○須再付伊二百八十萬元之佣金，簽約當時乙○○即支付伊服務費百分之五十即十五萬元，迄八十九年九月間，本案原則上已
    獲市府核准，乙○○有另支付伊二百三十萬元，惟餘款五十萬元其竟反悔迄未支
    付，另本變更使用案非分次辦理，無法達成委託內容，且系爭建築物於八十八年
    伊受甲○○委任之初，整層面積為三二七‧０七平方公尺，扣除原有店鋪二三‧
    七平方公尺及樓梯電梯間面積八六‧一四平方公尺，為二０八‧二三平方公尺，
    即二０八‧二三平方公尺全部被認定為停車空間，依一般經驗法則判斷，平均每
    輛汽車停車位含車道空間約佔四十平方公尺，故其停車位絕對超過二輛以上，並
    不符合「台北市建築物附設停車空間繳納代金及管理使用辦法」第三條第一項規
    定，無法以繳納代金之方式變更使用，為此伊積極調閱系爭建物原始使用執照，
    並申請台北市政府實際勘查現場，伊數次與市府協調，所費心力無法估計，伊自
    始自終均依約為告訴人辦理變更使用，而事後無法辦成，是告訴人不願繳納代金
    所致云云。
二、然經查：
（一）告訴人乙○○以其子周建志之名義於八十九年五月二十七日與被告丁○○訂立
      變更使用委任契約書，委託之內容係台北市○○路九十五之一號一樓內一五八
      ‧四八平方公尺之停車場全部，以繳納代金方式變更為一般店鋪使用，且當時
      約定報酬為三十萬元並先給付十五萬元定金等情，業據告訴人於偵查及本院審
      理時證述甚詳（分別見九十年度偵字一二五四四號偵查卷頁二六、本院九十二
      年十月三十日審理筆錄頁六、頁十四），且參酌告訴人與被告丁○○所訂立變
      更使用委託契約書之內容為：「茲為座落松江路九五—一號謹委任受任人（即
      丁○○）變更使用（建築總樓第地板面積約一五八‧四八㎡）‧‧‧第二條：
      受任人應盡善良管理人之注意，處理委任事務。其酬金給付辦法如下：一、委
      任酬金共計新台幣參拾萬元整‧‧‧」，此有上開契約書在卷可稽（九十年度
      偵字一二五四四號偵查卷頁四五至四七），此部分之事實堪以認定。
（二）再告訴人乙○○以其子周建志之名義委託被告丁○○於八十九年六月二日，向
      台北市政府工務局建築管理處（下稱台北市建管處）申請台北市○○區○○路
      九五之一號一樓建物變更使用執照，經審核於九十年二月六日核發八九變使（
      准）第０二九號變更使用執照之審理過程，依據台北市政府建管處九十一年十
      月四日北市工建照字第０九一六八五七七八００號函文記載審理經過為：「（
      一）申請變更使用建築物坐落於台北市○○區○○路九五之一號一樓，原核准
      用途為停車空間、店鋪，原有面積三二七‧０七平方公尺。申請變更使用一般
      零售業甲組面積七四‧七九平方公尺、停車空間位置變更，面積一三三‧四四
      平方公尺。合計變更使用面積二０八‧二三平方公尺。其中原停車空間部分變
      更為面積二四‧一四平方公尺，依台北市建築物附設停車空間繳納代金及管理
      使用辦法，以繳納代金方式辦理，金額新台幣0000000元，經核定於變
      更使用執照竣工前繳交市庫。（三）變更使用範圍，經審理尚符規定，本局於
      九十年二月六日核發九０變使（准）第０二九號變更使用執照，備註欄註記「
      變更使用執照備查案有效期限六個月，逾期應重新辦理」等語，此有上開函文
      及所附原申請書文件在卷可稽（見九十年度偵字一二五四四號偵查卷頁一七一
      至頁一八六），且證人戊○○即台北市政府工務局技工於本院審理時證稱：最
      後我們核准是將原先核准用途本為停車空間及店鋪變更為一般零售業甲組，面
      積為七四點七九平方公尺，停車空間位置變更，面積為一百三十三點四四平方
      公尺，我們是依照建築師所聲請的內容核准，丁○○所聲請的就是核准內容，
      執照是伊於八十九年十一月二十四日簽報上級決定，真正核准時間是九十年二
      月六日等語（見本院九十二年十月三十日審理筆錄頁十二至十三），且再從前
      開台北市建管處函文中之記載「三、同一地址（台北市○○路九五之一號一樓
      ），嗣後申請人周建志再委託吳坤霖建築師事務所於九十年八月三日申請變更
      使用執照‧‧‧」等語，足見被告丁○○最後申請之結果與告訴人乙○○當初
      所約定之事項確實並不相同，否則告訴人為何再委託其他人再提出申請，被告
      丁○○辯稱伊已依照合約規定完成委託事項，且已完成云云顯為卸責之詞，並
      不足採。
（三）再八十九年八月間某日向乙○○誆稱：「該案已辦妥，只要交際費付了，馬上
      就可發照」等語，向乙○○索取二百八十萬元活動費，乙○○聞訊後為避免申
      辦過程遭受相關承辦人員刁難，因金額過高，乃與丁○○商議可否酌減金額，
      丁○○同意減至二百三十萬元，乙○○乃於八十九年九月十三日於台北巿南京
      東路二段一三八巷十三號三樓乙○○自宅交付總面額二百三十萬元之支票二紙
      等情，業據告訴人乙○○於偵審中指述甚詳，復有支票正反面影本二紙在卷可
      稽（見九十年度偵字一二五四四號頁十四至頁十五），顯見告訴人確係有給付
      二百三十萬元予被告丁○○，且再如前所述，被告丁○○並未將告訴人乙○○
      所要求事項完全達到，若非被告丁○○告知告訴人「該案已辦妥，只要交際費
      付了，馬上就可發照」等語，告訴人豈會在該案件尚未到達其所要求之目的時
      ，除給付前揭約定之報酬外再額外給付被告丁○○二百三十萬元之佣金，並不
      符合常理，且再從證人戊○○於本院審理時所證稱：執照是伊於八十九年十一
      月二十四日簽報上級決定，真正核准時間是九十年二月六日等語（見本院九十
      二年十月三十日審理筆錄頁十三），然而告訴人交付被告丁○○二紙支票之時
      間為八十九年九月十三日，此時該變更案尚未審核通過，若如被告丁○○所稱
      上述金額是告訴人感謝伊完成委託案之佣金，亦應等審核完畢或執照核發才給
      付，為何尚在審查期間即給付二百三十萬元，被告丁○○辯稱：上開金額為佣
      金云云，為卸責之詞，不足採信。
（四）再告訴人乙○○對於被告丁○○於何時、地向其索取二百八十萬元活動費，細
      節前後雖指述不一，惟其指述被告丁○○向其收取報酬以外款項之基本事實，
      仍屬一致，並不影響被告確實有告訴人乙○○詐欺之情事。
（五）另被告丁○○所提出之成本分析，無法證明本件所支出之費用需要告訴人再額
      外給付二百三十萬元之佣金，且被告丁○○所聲請傳喚之證人己○○於本院審
      理時雖證稱：伊知道乙○○委任丁○○變更停車位，大概有二百多萬元報酬，
      八十九年九月十日下午，伊有和丁○○有共同到台北市○○路九十五號之一找
      乙○○，當時有聽到丁○○說已經快要辦好，要乙○○快給錢等語（見本院九
      十二十二月四日審理筆錄），然如前所述，當時該案件尚在審核階段尚非完全
      辦妥，告訴人乙○○不可能給付被告丁○○報酬，故證人己○○之證言，顯有
      疑義，並不足採。
（六）綜上所述，本案被告丁○○詐欺犯行事實已臻明確，所辯係畏罪卸責之詞，不
      足採信，被告詐欺應堪認定。
三、核被告丁○○所為係犯刑法第三百三十九條第一項之詐欺取財罪。爰審酌被告之
    犯罪動機、目的、手段、所得金額、犯罪後否認犯行以及未將詐取之財物返還於
    被害人一切情狀，量處如主文所示之刑，以資懲戒。
貳、不受理部分
一、按被告死亡者，應諭知不受理之判決，刑事訴訟法第三百零三條第五款定有明文
    。
二、公訴意旨略以：被告甲○○原任台北巿議員壬○○涼州街服務處主任，意圖為自
    己不法所有，基於概括之犯意，先於民國（下同）八十七年十二月廿日，在台北
    巿涼州街四十七號壬○○議員服務處，利用乙○○向壬○○議員服務處請求協助
    辦理渠子周建志所有坐落於台北巿松江路九十五之一號一樓停車位以繳納代金變
    更使用機會，偽以將支付相關公務員公關、交際及手續等費用，向乙○○先後詐
    取一百二十萬元及九十萬元，共計二百十萬元，除連同庚○○案共支付十四萬五
    千元之法規分析費用予丁○○建築師外，餘款均花費殆盡，嗣朱某得知庚○○有
    意透過藍議員之協助，將薛女名下坐落台北巿南京西路三四八之一號一樓及地下
    室房地之地下室停車空間以繳納代金方式變更使用，朱某明知依台北巿建築物附
  　圖為自己不法所有，於八十八年二月間在台北巿塔城街七號十樓向薛女偽稱可透
    過藍議員關係辦理，以只要繳交代金及手續費約二百萬元，三個月內可完成變更
    手續，使薛女陷於錯誤，八十八年二月八日於台北巿涼州街四十七號壬○○巿議
    員服務處交付八十八年二月八日期、面額二百萬元之第一商業銀行大稻埕分行0
    000000號支票乙紙予朱某，然朱某於提示兌現，取得款項後，就辦理變更
    事宜，即不斷藉詞推拖，最後甚至避不見面。嗣薛女向壬○○巿議員查證，才知
    依現行法令規定，薛女所有房地地下一樓根本無法辦理用途變更，始知受騙。另
    朱某就上開房地地下一樓辦理用途變更事宜，對薛女屢次之電話聯絡均搪塞以委
    請建築師處理當中。嗣薛女發覺遭詐騙後，於八十九年九月廿二日薛女與夫婿丙○○前往朱某位於台北巿文山區○○街三十六巷三號住處查看，適巧朱某正與社
    區警衛聊天，便立刻通知壬○○巿議員前來，嗣在壬○○巿議員協調下，朱某當
    場書立承諾書願於同年月三十日在朱某住處商討二百萬元還款事宜，乃朱某明知
    八十九年九月廿二日當日薛女與夫婿丙○○及胞姐辛○○未有任何不法情事，竟
    意圖使庚○○與辛○○、丙○○受刑事處分，於八十九年十月廿八日偽稱：庚○○等三人與朱某間因金錢糾紛，於八十九年九月廿二日凌晨一時許，在朱某位於
    台北巿文山區○○街三十六巷三號住處附近，由丙○○強拉朱某之手臂，庚○○
    、辛○○推朱某之背部，脅迫朱某簽署還款字據，丙○○並以拳頭毆打朱某之頭
    部云云，向本署提出庚○○、辛○○及丙○○妨害自由、傷害之告訴，嗣經台灣
    台北地方法院檢察署為不起訴處分，因認被告甲○○刑法第三百三十九條第一項
    詐欺罪嫌、同法第一百六十九條第一項誣告罪嫌。
三、查本件被告甲○○業於民國九十三年一月七日死亡，此有國立台灣醫學院附設醫
    院死亡證明書、所附之
    論，逕為不受理之判決。
據上論斷，應依刑事訴訟法第二百九十九條第一項前段、第三百零三條第五款、第三
百零七條，刑法第三百三十九條第一項，罰金罰鍰提高標準條例第一條前段，判決如
主文。
本案經檢察官謝奇孟到庭執行職務。
中      華      民        國    九十三    年    六   月     十一        日
                                      臺灣臺北地方法院刑事第八庭
                                          審判長法  官 吳淑惠
                                                法  官 張筱琪
                                                法  官 陳德民
右正本證明與原本無異。
如不服本判決，應於判決送達後十日內向本院提出上訴狀(應抄附繕本)。告訴人或被
害人如對於本判決不服者，應具備理由請求檢察官上訴，其上訴期間之計算係以檢察
官收受判決正本之日期為準。
                                                書記官 葉志昭
附錄本案論罪科刑法條全文：
中　　　華　　　民　　　國　　九十三　　年　　　六　　　月　　 十五 　　日
刑法第三百三十九條第一項：
一意圖為自己或第三人不法之所有，以詐術使人將本人或第三人之物交付者，處五年
  以下有期徒刑、拘役或科或併科一千元以下罰金。
二以前項方法得財產上不法之利益或使第三人得之者亦同。
三前二項之未遂犯罰之。
附表：（左列付款人均為台北市第一信用合作社南京分社）
┌──┬─────┬───┬──────┬────┬─────┐
│編號│支票號碼　│發票人│票載發票日　│帳號　　│面額　　　│
├──┼─────┼───┼──────┼────┼─────┤
│ 一 │Ｅ０００五│蔡月卿│八十九年九月│０五—０│一百三十萬│
│　　│二二二五號│　　　│十五日　　  │０五一九│元        │
│    │　        │      │　          │一０號  │　        │
├──┼─────┼───┼──────┼────┼─────┤
│ 二 │Ｅ０００五│蔡月卿│八十九年九月│０五—０│一百萬元  │
│　　│二二二六號│　　　│十六日　　  │０五一九│　        │
│    │　        │      │　          │一０號  │          │
└──┴─────┴───┴──────┴────┴─────┘
